最　高　行　政　法　院　判　決　　　　　　　　　　九十一年度判字第八一五號
　　上　訴　人　法商．美之魅國際股份有限公司
　　代　表　人　戊○○○○○
　　訴訟代理人　乙○○律師
　　　　　　　　丁○○律師
　　　　　　　　甲○○
　　被 上訴 人　經濟部智慧財產局
　　代　表　人　丙○○
右當事人間因商標註冊事件，上訴人對於中華民國九十年三月八日臺北高等行政法院
八十九年度訴字第四八二號判決，提起上訴，本院判決如左：
　　主  文
上訴駁回。
上訴審訴訟費用由上訴人負擔。
　　理  由
一、本件上訴人在原審起訴主張：其於八十七年十一月二十三日以「IM 　man case
    1998 (device)( in colors )」商標（以下簡稱系爭商標，如第一審判決附圖）
    ，指定使用於商品及服務分類表第三類之洗衣用漂白劑及其他洗衣劑、清潔、亮
    光、洗擦及研磨用製劑、肥皂、香水、香精油、化粧品、美髮水、潔齒劑商品申
    請註冊，並聲明優先權申請日八十七年六月二十四日。被上訴人以系爭商標圖樣
    為裝飾圖案，不足以使一般商品購買人認識其為表彰商品之標識，並得藉以與他
    人之商品相區別，且據所檢送之包裝盒、商品型錄、雜誌廣告觀之，上訴人係將
    系爭商標圖樣作為包裝裝飾圖案使用，乃依商標法第五條之規定予以核駁，發給
    第二四八六一一號創設商標核駁審定書。惟系爭商標圖樣以水作為創意根源，以
    代表波浪起伏的象牙白顏色、代表金屬漆光的淡藍色及鋁灰色漸層組合而成，使
    用於香水商品已廣泛行銷世界各國，並於西元一九九五年在我國銷售，成績突出
    ，消費者已足資與其他商標相區別，系爭商標已成為上訴人營業上商品之識別標
    識。商標法第五條第一項規定於八十七年十一月一日修正增列「顏色組合」亦得
    作為商標申請註冊。被上訴人為辦理顏色組合商標之註冊申請，嗣於八十九年二
    月二日發文字號智商字第八九五○○○○八號公告「顏色組合商標及服務標章申
    請註冊要點」（以下簡稱「要點」），該要點第二條規定，「本要點僅適用於單
    獨以顏色組合為商標申請註冊者。以文字、圖形或記號與顏色組合之聯合式商標
    圖樣申請註冊者，不適用本要點之規定。」第三條規定：「本要點所稱顏色組合
    商標，係指由二以上可區隔之顏色組合而成，使用於商品或其包裝、容器之全部
    或一部分者而言。」本件系爭商標所使用之顏色及顏色組合之漸層設計，係使用
    於商品包裝之全部，顯然符合上述要點之規定，應准予註冊。且顏色組合是超出
    形狀的，在其他早已准許顏色組合申請商標註冊之國家如美國、德國，均認為無
    須限於一定形狀，因為與其重視某一顏色的形狀，不如重視這個顏色是否具有識
    別性。再者，由上訴人所提出的外國註冊證可知，系爭商標圖樣在外國已被認為
    具有識別性，特別是聯合國下設專門職司保護智慧財產權之常設組織WIPO（國際
    智慧財產權保護組織），亦認為系爭商標圖樣具有識別性而准許註冊。由此可知
    ，系爭商標在國際上因經上訴人使用且在交易上已成為上訴人營業上商品之識別
    標識，已符合商標法第五條第二項與上述要點第四條之規定，應准許註冊。雖上
    訴人香水包裝盒上標識有「ISSEY MIYAKE」，但其作用主要是在於表彰上訴人香
    水係世界知名時尚設計大師「ISSEY MIYAKE」之系列時尚精品，上訴人所推廣之
    香水商品所欲申請之商標圖樣為系爭商標圖樣，並非如被上訴人所言為「 ISSEY
    MIYAKE 」。綜上，爰請撤銷原處分及一再訴願決定等語。
二、被上訴人則以：本件上訴人申請註冊之系爭商標圖樣，係由淡灰色、淡藍色、銀
    灰色漸次而成之長方形圖形組成，其予人之直接印象為裝飾圖樣，尚不足以使一
    般商品購買人認識其為表彰商品之標識，並得藉以與他人之商品相區別。上訴人
    雖稱系爭商標使用於其香水商品，已廣泛行銷我國及世界各國，並在各大時尚流
    行雜誌密集報導，已成為其營業上商品之識別標識云云。惟由上訴人所檢送之雜
    誌廣告可知，上訴人所推廣香水商品之商標為「ISSEY MIYAKE」，並非系爭商標
    ，此由其香水商品包裝盒上所標識之商標乃為「ISSEY MIYAKE」，而將系爭商標
    圖樣作為香水商品包裝盒之底色圖案。至上訴人所檢具八十七年二月至十月早於
    系爭商標申請註冊前之交易資料影本，並無系爭商標圖樣之使用情形，所檢送八
    十七年十二月十三日之經濟日報影本、以手寫方式附註之「AUT'98 Men's   UNO
    」、「儂儂1998. 5 」及未有出處之雜誌數頁影本等資料，亦均無法證明系爭商
    標於八十七年十一月二十三日申請註冊時，已具商標法第五條第二項規定之識別
    性。故原處分未准其註冊，並無違誤。系爭商標之商品縱於申請註冊前已有行銷
    我國之事實，其行銷與廣告的內容概皆以香水商品為主，而非系爭商標圖樣之香
    水包裝盒，在交易上即難使消費者認識其為上訴人營業上商品之識別標識，自無
    商標法第五條第二項規定之適用。上訴人雖提出系爭商標在其他國家之註冊證明
    ，然因各國國情法制與審查基準不同，不可以此作為本件准許申請之論據。上訴
    人所訴核不足採，原處分及一再訴願決定均無不合，請求駁回上訴人在原審之訴
    等詞，資為抗辯。
三、原審斟酌全辯論意旨及調查證據結果以：查系爭商標圖樣申請註冊之主要部分在
    於象牙白色、淡藍色及鋁灰色漸層顏色組合，惟依上訴人所檢送之包裝盒、商品
    型錄、雜誌廣告等使用資料觀之，予人之直接印象為裝飾圖樣，尚不足以使一般
    商品購買人認識其為表彰商品之標識，並得藉以與他人之商品相區別，即不具有
    識別性，而不符合商標法第五條第一項申請註冊商標之要件。再者，由上訴人所
    提出之雜誌廣告可知，上訴人所推廣香水商品之商標為「ISSEY MIYAKE」，並非
    系爭商標，此觀諸其香水商品包裝盒上所標識之商標乃為「ISSEY MIYAKE」，而
    將系爭商標圖樣作為香水商品包裝盒之底色圖案自明。至於上訴人所提出之八十
    七年二月至十月早於系爭商標申請註冊前之交易資料影本，並無系爭商標圖樣之
    使用情形，所提出之八十七年十二月十三日經濟日報影本、以手寫方式附註之「
    AUT'98 Men's UNO」、「儂儂19 98.5 」及未有出處之雜誌數頁影本等資料，亦
    均無法證明系爭商標於八十七年十一月二十三日申請註冊時，已具商標法第五條
    第二項規定之識別性。又系爭商標之香水商品縱於申請註冊前已有行銷我國之事
    實，其行銷與廣告的內容概皆以香水商品為主，而非系爭商標圖樣之香水包裝盒
    ，在交易上即難使一般商品購買人認識其為上訴人營業上商品之識別標識，自無
    商標法第五條第二項規定之適用。該系爭商標縱在國際上已取得國際智慧財產權
    保護組織、歐盟、其他國家之註冊證明，然各國之國情、法制與審查基準均不同
    ，自不得比附援引。從而，上訴人之主張均無可採，而被上訴人核駁上訴人系爭
    商標註冊申請，於法並無違誤，一再訴願決定遞予維持，均無不合等語。為其判
    斷之基礎，據以駁回上訴人在原審之訴。
四、上訴意旨略謂：依商標法第五條第一項及第二項規定可知，原本不具識別性之文
    字、敘述語句或圖案，如經廣泛使用，在交易上足以使一般商品購買人認識其為
    表彰商品來源之標識時，即可視為具有識別性，而符合商標申請之要件。系爭商
    標圖樣是顏色漸層的圖案，使用在香水包裝盒上，系爭顏色漸層圖案因上訴人的
    行銷與廣告因而在交易上產生識別性，已成為上訴人香水商品之識別標識。雖上
    訴人香水的包裝盒上有「ISSEY MIYAKE」的字樣，但包裝盒上有本案上訴人欲申
    請註冊的顏色漸層圖案。本案重點在於，該用於香水包裝盒上的顏色漸層圖案是
    否因上訴人的行銷與廣告因而在交易上產生了識別性，成為上訴人香水商品的識
    別標識。原審自應就此點予以判斷。原審竟因上訴人香水之包裝盒上另有「ISSE
    Y MIYAKE」字樣，即未就系爭顏色漸層圖案是否已因上訴人的使用而產生識別性
    予以論斷，逕行認定上訴人香水的商標為「ISSEY MIYAKE」，並非系爭顏色漸層
    圖案。且原審未就上訴人所提出的各項證據資料，判斷系爭顏色漸層圖案是否已
    因上訴人的行銷與廣告而產生了識別性，顯有行政訴訟法第二四三條第二項第六
    款判決不備理由之違法。又上訴人為了證明系爭顏色漸層圖案已因香水商品的廣
    泛行銷及廣告而產生識別性，所提出的行銷（交易）資料，除了八十七年二月至
    十月的交易資料以外，還包括一九九六年（八十五）、一九九七年（八十六）及
    一九九九年（八十八年）的交易資料，原審顯然並未予以斟酌，即逕認不具商標
    法第五條第二項規定之識別性，不但未盡調查之能事，亦屬判決不備理由之違法
    。再者，上訴人所提出的包括八十七年十二月十三日經濟日報、「AUT'9  Men's
    UNO」「儂儂1998．5」．．．等雜誌報導及廣告資料，固然只看到香水本身，並
    未顯示出香水包裝盒，此乃是配合廣告刊登的作法，因為通常廣告刊出的照片只
    有商品本身，少有連包裝盒亦一併刊出者。惟消費者看到了廣告，或則予以購買
    ，或者前來銷售櫃檯詢問，均得以接觸到上訴人之香水之包裝盒，從而得以認識
    系爭顏色漸層圖案。原審徒以廣告中沒有系爭商標圖樣之包裝盒，即認為無法證
    明系爭商標已具商標法第五條第二項規定之識別性，亦屬有背經驗法則。況系爭
    顏色漸層圖案已在國際智慧財產權保護組織（WIPO）、歐盟（EU）、祕魯、以色
    列、哥倫比亞、加拿大等國家獲准商標註冊。顯著性為商標申請註冊的要件，此
    為世界各國之通例，上訴人系爭顏色漸層圖案能在上述國家、國際組織獲准註冊
    ，表示該顏色漸層圖案具備顯著性的要件，或至少已因商品的行銷與廣告而取得
    了顯著性。系爭商標顏色漸層圖案在國外的註冊固然不足以拘束我國，但外國、
    國際組織（特別是WIPO，EU）所為系爭商標圖樣具備顯著性的認定，實不失為審
    理本案之重要參考。在外國，特別是聯合國下設專門職司保護智慧財產權之常設
    組織WIPO（國際智慧財產權保護組織），都認為系爭商標圖樣具有識別性而准許
    註冊，但在我國卻不認為其具有識別性，此益見原審適用商標法第五條第二項規
    定有所不當。綜上，原判決在事實本質的認知上有背經驗法則，在適用商標法第
    五條第二項規定，有判決不備理由之違法云云。
五、本院查：原判決已就用於香水包裝盒上之系爭圖案，並未因上訴人的行銷與廣告
    而在交易上產生了識別性，暨外國商標認定不足拘束本國商標註冊乙節，敘明其
    心證之理由為「系爭商標之香水商品縱於申請註冊前已有行銷我國之事實，其行
    銷與廣告的內容概皆以香水商品為主，而非系爭商標圖樣之香水包裝盒，在交易
    上即難使一般商品購買人認識其為上訴人營業上商品之識別標識，自無商標法第
    五條第二項規定之適用。該系爭商標縱在國際上已取得國際智慧財產權保護組織
    、歐盟、其他國家之註冊證明，然各國之國情、法制與審查基準均不同，自不得
    比附援引。」自難謂原判決有不備理由之違法。次查上訴人除提出八十七年二月
    至十月的交易資料以外，還包括一九九六年（八十五）、一九九七年（八十六）
    及一九九九年（八十八年）的交易資料，縱原審未敘明不採之理由，惟上開資料
    內容概皆以香水商品為主，而非系爭商標圖樣之香水包裝盒，在交易上即難使一
    般商品購買人認識其為上訴人營業上商品之識別標識，原判決縱予以斟酌，亦無
    從為有利於上訴人之認定，自不影響判決之結果。末查上訴人所提出之雜誌報導
    及廣告資料，既只有香水本身，並未顯示出香水包裝盒及其上之系爭圖樣，一般
    消費者顯無從認識系爭圖樣為上訴人之商標，原判決以此認定系爭圖樣無識別性
    ，自難謂有違經驗法則。上訴意旨以通常廣告刊出的照片只有商品本身，少有連
    包裝盒亦一併刊出者，消費者看到了廣告，或則予以購買，或者前來銷售櫃檯詢
    問，均得以接觸到上訴人之香水之包裝盒，從而得以認識系爭顏色漸層圖案，而
    謂原判決徒以廣告中沒有系爭商標圖樣之包裝盒逕認不具商標法第五條第二項規
    定之識別性，有違經驗法則云云，顯難認有理。綜上，原判決將原決定及原處分
    均予維持，駁回上訴人之訴，核無違誤。上訴論旨，指摘原判決違誤，求予廢棄
    ，難認有理由，應予駁回。
據上論結，本件上訴為無理由，爰依行政訴訟法第二百五十五條第一項、第九十八條
第三項前段，判決如主文。
中　　華　　民　　國　　九十一　　　年　　　五　　　　月　　二十四　　　日
                    最 高 行 政 法 院  第 一 庭
                                審 判 長 法  官　　　蔡　進　田
                                         法  官      鄭  淑  貞
                                         法  官　　　姜  仁  脩
                                         法  官　　　黃　璽　君
                                         法  官　　　廖　宏　明
右  正  本  證  明  與  原  本  無  異
　　　　　　　　　　　　　　　　　　　　 法院書記官　彭　秀　玲
中　　華　　民　　國　　九十一　　　年　　　五　　　　月　　二十四　    日
附圖
